【裁判字號】    88,重上,87
【裁判日期】    900109
【裁判案由】    侵權行為損害賠償
【裁判全文】
臺灣高等法院臺南分院民事判決  八十八年度重上字第八十七號    Ｋ
      上  訴  人  丁○○○
                  乙○○○
                  戊○○○
                  甲○○○
                  丙○○○○
      共      同
      訴訟代理人  癸  ○  ○  律師
      上  訴  人  庚  ○  ○  .
                  長榮運輸股份有限公司
                              .
      法定代理人  己  ○  ○  .
      共      同
      訴訟代理人  辛  ○  ○  .
                  壬  ○  ○  .
右當事人間請求侵權行為損害賠償事件，上訴人對於臺灣臺南地方法院中華民國八十
八年九月六日第一審判決（八十七年重訴字第一一七號）提起上訴，本院判決如左：
      主      文
原判決關於(一)駁回上訴人丁○○○、乙○○○、戊○○○、甲○○○後開第二項至第
三項之訴部分，及該部分假執行之聲請，並訴訟費用之裁判（確定部分除外）。(二)命
上訴人庚○○、長榮運輸股份有限公司連帶給付上訴人山田工子超過新台幣壹佰陸
佰壹萬伍仟玖佰伍拾陸元及庚○○自民國八十六年十二月十二日起，長榮運輸公司自
民國八十六年十二月十四日起均至清償日止，按週年利率百分之五計算之利息部分，
及該部分假執行之宣告，暨訴訟費用之裁判（確定部分除外）均廢棄。
上訴人庚○○、長榮運輸股份有限公司應再連帶給付上訴人丁○○○新台幣貳拾萬元
，及庚○○自民國八十六年十二月十二日起；長榮運輸股份有限公司自民國八十六年
十二月十四日起均至清償日止，按週年利率百分之五計算之利息。
上訴人庚○○、長榮運輸股份有限公司應再連帶給付上訴人乙○○○、戊○○○、甲
○○○各參拾萬元及庚○○自民國八十六年十二月十二日起，長榮運輸公司自民國八
十六年十二月十四日起均至清償日止，按週年利率百分之五計算之利息。
右開第一項(二)廢棄部分，上訴人山田工子在第一審之訴及假執行之聲請均駁回。
上訴人庚○○、長榮運輸股份有限公司、山田工子之上訴駁回。
上訴人丁○○○、乙○○○、戊○○○、甲○○○其餘上訴駁回。
第一審（確定部分除外）、第二審訴訟費用由上訴人丁○○○、乙○○○、丙○○○
○各負擔百分之一四、由上訴人戊○○○、甲○○○各負擔百分之五，餘由上訴人庚
○○、長榮運輸股份有限公司連帶負擔。
本判決第二項於上訴人丁○○○以新台幣陸萬柒仟元供擔保後，得假執行。第三項於
上訴人乙○○○、戊○○○、甲○○○分別以新台幣壹拾萬元供擔保後，得假執行。
      事      實
甲、上訴人丁○○○、乙○○○、戊○○○、甲○○○、丙○○○○方面（以下簡稱
    丁○○○等五人）：
一、聲明：求為判決：(一)原判決關於駁回上訴人丁○○○等五人請求另一上訴人庚○
    ○、長榮運輸股份有限公司（以下簡稱庚○○等二人）應連帶給付上訴人丁○○
    ○不足新台幣（下同）貳佰萬元，並自民國八十六年一月二十七日起至丁○○○
    死亡時止，按年連帶給付丁○○○不足壹拾貳萬元部分；應連帶給付山田不
    足貳佰玖拾參萬肆仟捌佰柒拾陸元部分；應連帶給付乙○○○不足貳佰萬元部分
    ；應連帶給付戊○○○、甲○○○不足各壹佰貳拾萬元部分，及各該利息暨假執
    行之聲請部分均廢棄。(二)右廢棄部分，上訴人庚○○等二人應再連帶給付丁○○
    ○壹佰參拾萬元，及庚○○自民國八十六年十二月十二日起；長榮運輸股份有限
    公司（以下簡稱長榮運輸公司）自民國八十六年十二月十四日起均至清償日止，
    按週年利率百分之五計算之利息，並自民國八十六年一月二十七日起至丁○○○
    死亡時止，按年應再連帶給付丁○○○玖萬元；庚○○等二人應再連帶給付山田
    工子壹佰參拾萬元，及庚○○自民國八十六年十二月十二日起，長榮運輸公司
    自民國八十六年十二月十四日起均至清償日止，按週年利率百分之五計算之利息
    ；庚○○等二人應再連帶給付乙○○○壹佰陸拾萬元及庚○○自民國八十六年十
    二月十二日起，長榮運輸公司自民國八十六年十二月十四日起均至清償日止，按
    週年利率百分之五計算之利息；庚○○等二人應再連帶給付戊○○○、甲○○○
    各捌拾萬元，及庚○○自民國八十六年十二月十二日起，長榮運輸公司自民國八
    十六年十二月十四日起，均至清償日止，按週年利率百分之五計算之利息。
    (三)第一、二審訴訟費用由庚○○等二人連帶負擔。
    (四)丁○○○等五人願供擔保，請准宣告假執行。
二、陳述：除與第一審判決記載相同者，予以引用外，另補稱略以：
（一）兩造之爭執爭點整理：
  1.上訴人庚○○等二人爭執之內容：
    (1)丁○○○等五人應對所搭乘計程車之駕駛人黃詠舜之過失負與有過失責任。
    (2)醫藥費內容請求重複。
    (3)在喪葬支出內容及單據不實在。
    (4)日本境內喪葬支出內容非必要。
    (5)丁○○○非無謀生能力。
  2.丁○○○等五人對庚○○等二人爭執內容之主張及證據：
    (1)有關本件過失責任，原判決對本件過失責任之認定及該判決理由，可謂鉅細靡
      遺，完整清晰，除丁○○○等五人上訴不服部分外，丁○○○等五人均引用之
      。並引用丁○○○等五人於原審之主張及證據。
    (2)本件山田子請求有關被害人山田勝賢在台醫療支出，均有單據可證。並無
      重複請求之情事。原判決判令賠償，並無不當。
    (3)山田勝賢在台喪葬支出六萬元，茲有單據，並經證人陳信惠結證在卷，庚○○
      等二人空言否認，殊無足取。
    (四)日本境內喪葬支出，除原審已刪除之紀錄帳本費用外，均為必要，尤其儀式錄
      影留念已為現今社會風潮，且依山田勝賢之家世，與身分地位而言，登報公告
      週知，亦屬允當，庚○○等二人爭執其非必要云云，均無理由。
（二）對關於丁○○○等五人不服原判決上訴及對庚○○等二人之其他爭執之主張與
      理由：
  １、有關扶養費部分：
    (1)引用原判決有關丁○○○已無謀生能力，且未得維持生活及每年需受扶養費為
      壹拾貳萬元之認定。
    (2)原判決依民法第一千一百十五條第三項規定：負扶養義務者有數人而其親等同
      一時，應各依其經濟能力負分擔義務，丁○○○有兒子四人，扶養義務應由山
      田勝賢及其兄弟三人共四人平均分擔，認丁○○○請求自八十六年一月二十七
      日起（即山田勝賢死亡後無法盡扶養義務之日）至死亡之時止，按年給付三萬
      元，固非無見。惟查：既於負扶養義務者有數人而其親等同一時，應各依其經
      濟能力負分擔義務，為民法第一千一百十五條第三項所明文，甚而丁○○○係
      倚賴山田勝賢之扶養而維持生活為原審所確認之事實。山田勝賢生前家境寬裕
      ，經濟狀況優厚，丁○○○端賴山田勝賢扶養，已堪認定，山田勝賢死亡，丁
      ○○○之扶養費損害當然為每年來自山田勝賢之壹拾貳萬元。自無均攤而認丁
      ○○○每年所受扶養費僅有三萬元損失，原判決前後理由矛盾甚明，例如山田
      勝賢之兄弟若亦自無謀生能力，且無其他扶養義務人亦需倚靠山田勝賢扶養時
      ，丁○○○之受扶養費損失可得仍以每年四分之一（即三萬元）計算否？其理
      不言可喻，本件丁○○○所受扶養費實質損失每年確為十二萬元，原判決尚有
      誤會。
    (3)有關本件丁○○○無財產證明乙節，經於日本當地政府查詢，並無如我國稅務
      單位核發財產歸戶之書證，無法遵命提示。查丁○○○年紀老邁，高於九十幾
      歲，受子女扶養屬常情，亦有扶養申報資料可稽。庚○○等二人主張「丁○○
      ○以九十幾歲之高齡尚有自立謀生能力，無須子女扶養」之有利於己之事實，
      依法應由其自負舉證之責。
  ２、有關精神上慰撫金部分：
    (一)長榮運輸公司資本額高達十三億元，乃國內知名財團公司，藉由庚○○等受僱
      人職務行為，擴展經濟活動於海內外各地，公司組織益形強盛。庚○○職務上
      之行為，長榮運輸公司受有最佳利益，固然公司已對受僱人支付薪資對價，但
      對於社會申之行為與危險及所發生之事故，長榮運輸公司不能諉責，此亦為民
      第一百八十八條第一項之立法精神所在，既長榮運輸公司亦為本件債務人，其
      經濟能力亦當於本件精神慰撫金之考量，並予審酌，原審疏末未認，所核慰撫
      金顯屬過低
    (二)誠如原判決所言，山田勝賢生前年所得七百萬元左右，為家族全部重心，亦為
      家族公司之軸心，爾今頓失支柱，盛勢不再，對丁○○○等五人之衝擊至鉅，
      乙○○○未及備妥，硬接下突來之重擔，公司之營運隨即衰退，影響所及，包
      括原有之生活秩序、家庭生活，無不受害。
  ３、另查關於喪葬費用認證部分，山田工子遵命請求辦理，惟因該喪葬費用單據
      係屬私文書，非於我國駐日亞東關係協會認證服務範圍，故該文書亦無法經駐
      日亞東關係協會認證。但查，日本與我國係屬同種，並有互通文化之歷史背景
      ，觀諸上訴人所提喪葬支出明細內容．非但與我國國情相合，也在我國稅務認
      可喪葬支出合理範圍。日本年平均國民所得及消費指數均在我國之上，乃眾所
      周知之事實，以山田勝賢生前執掌數億營業額公司之身分與商業地位以觀，所
      請喪葬支出損失，未為過當，原審認事用法並無不當。
  ４、本件醫療費用請求部分，業經庚○○等二人於原審自認在卷，倘於貴院再為爭
      執，殊無足取。
三、證據：除援用在第一審之立證方法外，補提收據影本、請款書影本、決算報告書
    及喪葬費收據認證書譯文正本各一份為證。並聲請訊問證人陳信惠。
乙、上訴人庚○○等二人方面：
一、聲明：求為判決：(一)原判決不利於上訴人庚○○等二人部分廢棄。(二)右廢棄部分
    ，丁○○○等五人在第一審之訴及假執行之聲請均請駁回。(三)第一項廢棄部分及
    第二審訴訟費用均由丁○○○等五人負擔。
二、陳述：除與第一審判決記載相同者，予以引用外，另補稱略以：
（一）本件肇事發生前庚○○之車輛有保持與前車之安全距離：
    1.按一般在無車前道路障礙之狀況下，後車之追撞前車，當然即可由該追撞之事
      實推論係後車未保持與前車之安全距離所致，應無疑問，而後車面對一個前車
      緊急煞車之狀況與面對一個突發之車前道路障礙，究竟二者間有何差異？其差
      異在於緊急煞車之前車，尚有一段慣性滑行距離，此段前車慣性滑行距離，亦
      為後車安全煞停距離的一部分，惟若面對一個前車無道路障礙時，因該突發道
      路障礙物，本身就停阻於該處，沒有向前之慣性滑行距離，後車亦無如緊急煞
      車之前車所顯示之後燈警示訊號，而能同步採取同樣之措施，故一般而言，發
      現車前道路障礙時之距離，必須比發現前車緊急煞車時之安全煞車距離之兩倍
      ，才能免於撞及該道路障礙物，例如車速在時速一百公里時，在障礙物前二百
      公尺處應進入減速動作，才可避免車禍，而八十公里時速時，在「障礙物」前
      約一四○公尺前即應發現，並進入減速動作才可避免車禍，此觀高速公路交通
      管制規則第六條，八十公里時速時，大型車「跟車」距離為六十公尺，另加八
      十公里時速時之反應距離即二二．二二公尺乘以四分之三秒（反應時間）即一
      六．六公尺，合計七六．六公尺，前者較為後者之兩倍，可資證明。而若八十
      公里時速時，規定之六十公尺跟車距離加上一六．六公尺之反應距離再加八十
      公里時速時之慣性滑行距離五一．二公尺，亦可證明前車之慣性煞滑停止距離
      ，亦為後車安全煞停距離之部分。從而所謂安全煞滑停止距離，於高速公路行
      駛時，除依高速公路交通管制規則第六條所定之前後車跟車安全距離外，應另
      包括前車緊急煞車時之慣性滑行距離在內。若前方發生道路障礙之情形，勢必
      逐一影響每部後車之慣性滑行距離，於此情形是否能即謂後車之追撞即係因為
      未保持跟車安全距離所致．不無疑問。
    2.次按，高速公路係可信賴而高速行駛之道路，其車道上之道路障礙對後車之影
      響甚鉅，故高速公路交通管制規則第十四條規定：「汽車在行駛中，因機件故
      障或其他緊急情況無法繼續行駛時，應滑離車道，在路肩停車待援．．，車身
      或所載貨物突出部分，應全部離開車道，待援期間除顯示閃光警示燈外，並在
      故障車輛後方五０公尺至一百公尺處設置車輛故障標誌警示之」，同規則第十
      五條規定：「汽車行駛交通阻塞之路段．．停在主線車道之車輛應顯示閃光警
      示燈」，在在均對於高速公路車道上不准有「停止」形態之任何「道路障礙」
      情形作出規定，且因道路障礙並非如行駛中之前車於緊急煞車時，尚有一大段
      慣性向前滑行距離，故亦規定必須有相當距離之警示標誌，以警告後方來車，
      故遇有道路前方障礙之情形，實不宜遽以「未保持安全間距」一項為全部過失
      責任推論之依據，似宜調查庚○○於本件肇事是否有應注意而不注意及能注意
      而不注意之疏於注意構成要件事實，再加論斷，較為公允。而依首揭說明，因
      前方有道路障礙時，後方之追撞事故，不足遽推論係未保持安全距離所致，查
      本件行車事故鑑定委員會鑑定意見及刑事第一、二審判決所為不利於庚○○之
      認定，均以「庚○○駕駛半聯結車，行經肇事地點未保持安全距離，追撞前車
      ，有違高速公路管理規則第六條第一項之規定為肇事原因」，無非以庚○○之
      半聯結車之追撞其前面車牌ＺＳ－五五五號自大貨車，而推論庚○○有「未保
      持安全距離」之事實，惟對於前方棧板掉落之阻於車道上（以下稱第一次道路
      障礙）及陳春敏所駕駛之車牌ＶＳ－三０九號自大貨車因車道掉落之棧板緊急
      煞車，向右閃避致失控後，再遭隨後之黃詠舜之計程車追撞而橫阻於高速公路
      上（以下稱第二次道路障礙），在整個肇事過程，於時序落差上是否已成為庚
      ○○之前方道路障礙，即庚○○能否立即警覺一節，則未加調查，斟酌論列，
      推諸首揭說明，似不宜即以「未保持安全距離」為整個鑑定意見及判決理由之
      全部內容而為庚○○不利之論斷。
    3.庚○○依規定行駛並無違規情事：原判決理由以庚○○於車禍前行車時速為八
      十七公里，其與車前之距離只有三十多公尺等情，業據庚○○於原審時供明。
      惟查：庚○○所駕曳引車上裝有行車紀錄卡，事後經送行車紀錄卡分析專家丁
      現昌分析，並有行車紀錄卡分析報告書及車速與煞車後現場距離圖附卷可稽，
      丁現昌亦親自出庭作證，由上開分析報告書及速度、距離圖可見庚○○於Ｈ點
      時車速每小時八七公里，距離Ｉ點（碰撞張志雄之ＺＳ－五五五號車）三四八
      公尺，自Ｉ點之後逐漸減速，通過該段之時間為二三秒，即該段間之車速平均
      為每秒一五．一三公尺或時速五四．四六公里，從而不能謂庚○○於碰撞張志
      雄之ＺＳ－五五五號自大貨車時之時速為八七公里，並據之而對照高速公路交
      通管制規則車速與其車前安全距離之規定，謂必須保持六○公尺以上之安全距
      離。由上開卷內證據資料，足證原二審刑事判決謂被告所稱其於車禍前（碰撞
      前）之時速為八七公里之自白與事實不符，依上揭判決及刑事訴訟法第一五六
      條第二項規定，即不得作為證據；易言之，即無證據能力，若原第二審刑事法
      院審認上開行車紀錄卡分析報告尚有疑問，理應依職權囑託就該行車紀錄卡再
      為分析鑑定，在未調查其是否與事實相符前，自不得僅依上開自白所稱之車速
      ，為認定庚○○依規定應保持多少公尺車前安全距離之根據，原第二審刑事判
      決遽行判決，除對於庚○○有利之證據不採納未說明其理由之理由不備外，採
      證亦屬違背證據法則。則對於影響判決之重要證據未調查清晰，即率予判決，
      亦屬應於審判期日調查之證據未為調查之違背法令。
    4.本件連環車禍事故，起因於曾炳環所駕貨車上棧板掉落在高速公路車道上，逕
      自揚長而去，陳春敏之ＶＳ－三０九號自大貨車（Ｂ車）見狀反應過度，緊急
      煞車致失控，車身向右打橫停止在兩線車道上，死者山田勝賢所搭乘由黃詠舜
      駕駛之ＹＱ－四七九號黃色計程車（Ａ車）煞車不及，整車連車頂撞及並硬塞
      入該車後懸處。只剩下後行李箱部分尚露在外，造成車內四人死亡之結果，此
      時陳、黃兩車橫阻高速公路已成為高速公路之道路障礙，ＹＱ－四七九號計程
      車後方之Ｆ、Ｅ車輛見狀均緊急煞車並向右邊閃出逃命，惟庚○○之前車係張
      志雄駕駛之ＺＳ－五五五號自大貨車，後面車廂甚高，擋住庚○○之視線，故
      庚○○係本件連環車禍事故最後一個發現車前危險狀況者，從而庚○○發現危
      險狀況時，車前ＺＳ－五五五自大貨車與其前車之距離已甚小，且已甚接近第
      二次道路障礙物，揆諸前項說明，前車原有之慣性滑行空間已經不足，進而影
      響庚○○之安全煞停空間，故不能以庚○○緊急煞車後輕微追撞前車，即遽之
      以推論庚○○行車未保持跟車安全距離。
    5.原判決理由謂庚○○於「八十六年交訴字第二九七號刑事案件審理中，自承：
      肇事係伊車與前車保持距離大約三十公尺多一點，當時車速約八十公里多一點
      等語在卷」，因此認庚○○未保持與前車之行車安全距離，並以現場此遺留之
      煞車痕跡三十三．三公尺為佐證，惟眾所皆知一般發現車前突發狀況，由腦指
      揮腳，從加速板移至煞車板之反應時間經零點七五秒至一秒，若以八十公尺時
      速計（每秒二十二．二二公尺），合計約五十五公尺，故本件若非前方有道路
      障礙而逐一影響縮短各車之慣性滑行距離時，斷不會發生本件追撞事故。從而
      若非車前之道路障礙，依此情況庚○○與前車至少有六十公尺以上之安全距離
      ，應無疑問，第一審判決及多次鑑定均以庚○○未保持安全距離為判決基礎，
      實有違誤。
（二）關於原判決認定黃詠舜ＹＱ─四七○號計程車追撞前車（陳春敏之ＶＳ─三○
      九號自大貨車）後，停於車道上，再被庚○○車輛「追撞重擊」致車內四人死
      亡部分：
    1.原第二審刑事判決採用適在附近值勤之警員蘇樹福於偵查中及二審刑事法院調
      查時之證言稱：「因為當時路中有一塊棧板，報告表所示之Ｂ車看到時有減速
      並煞車，後面那一部計程車（Ａ車）就撞到Ｂ車，瞬間Ｃ車（指庚○○之聯結
      車）就撞上Ａ車」，又稱「本件是車道上掉落一塊枕木，我正要去排除該枕木
      ，看到Ｂ車見到枕木後減速，死者Ａ車也減速，稍微有碰撞，但不很嚴重，二
      車仍在車道上，此時Ｃ車撞了上來撞擊力很大，Ｃ車騎上了計程車上面去，至
      於Ｄ車、Ｅ車我們調查報告表上是記載被Ｃ車所撞」。惟查：本案於第二審刑
      事庭審理中，庚○○辯護人王伊忱律師曾提出上開警員蘇樹福在另案台灣新竹
      地方法院八十七年度竹簡字第七五號損害賠償一案中之證言筆錄，蘇樹福於該
      筆錄另證稱「我在閃避中沒有看清楚，按指閃避外側車道上魏茂燕之半聯結車
      ，該半聯結車長十六公尺，並因閃避內車道陳春敏．．尤仁智等逃命向外側車
      道竄出之車輛，緊急向右迴避擋住蘇樹福之視線」，其前後證言歧異，全然不
      同，而何應以前者為可採，原二審刑事判決就其心證形成之採捨理由未採取該
      證人其前不利於庚○○之證言，以為有罪判決之依據，顯與自由判斷之意義有
      違，自有判決不備理由之違背法令。
    2.按「有罪之判決書，對於被告有利之證據不採納者，應說明其理由，復為刑事
      訴訟法第三百十條第二款所明定，故有罪判決書對於被告有利之證據，如不加
      以採納，必須說明其不予採納之理由，否則即難謂判決不備理由之違法」（最
      高法院六十三年台上字第三二二○號判例參照）。查陳春敏駕駛之ＶＳ─三○
      九號自大貨車（Ｂ車），其後懸高約九○公分、長（即深）約二○○公分、寬
      約二一九公分，黃詠舜之計程車高約五○公分，其追撞該自大貨車堅硬之後車
      斗鋼板時，依經驗法則斷無不衝塞入該大貨車後懸下之理，而計程車整車撞入
      ，車頂被該貨車之後懸底板擠壓削切，即足造成車內乘員死亡的結果，此觀財
      團法人車輛測試中心函覆台灣台南地方法院刑事庭之意見：「(1)由國道第五警
      察隊提供之肇事現場圖示，ＹＱ─四七九號計程車Ａ柱上端至Ｂ柱上端之側樑
      ，嚴重拱起變形，以及該車頭中間和右側潰縮與毀損程度，判斷ＹＱ─四七九
      號計程車可能曾發生前方正面碰撞。(2)由貴院對ＹＱ─四七九號計程車內死亡
      驗斷書所示大多為頭部、顏部、胸部、肋骨之挫傷與壓砸傷，此類傷害可能為
      前方正面碰撞所造成。(3)由ＹＱ─四七九號計程車車後段駕駛側Ｂ柱上端至Ｃ
      柱上端之側樑與後車門之變形與毀損程度判斷，該車遭受後方車輛撞擊（之毀
      損程度）與該車之前方正面撞擊（之毀損程度），．．正面之撞擊（之毀損程
      度）較該車遭受後方車輛撞擊之毀損程度嚴重，故該ＹＱ─四七九號計程車因
      遭後方車輛撞擊，再追撞前車導致前述車輛嚴重毀損之可能性較低」，即可為
      具體明確之佐證，從而原二審刑事判決事實欄認定黃詠舜之計程車，撞擊陳春
      敏（Ｂ車）後「而停車」時，再被庚○○之車輛「追撞重擊」後（推到陳春敏
      自大貨車後懸下），庚○○車輛左前輪騎在計程車後行李廂上，致車內四人死
      亡，與前開現場相關跡證資料不合，亦足證明警員蘇樹福於偵查中及原一審刑
      事庭之上開證言，並非實在；上開車輛測試中心之鑑定意見即足推翻原二審刑
      事判決事實欄對於庚○○不利之事實認定，而此有利庚○○之證據，原判決未
      說明其不採納之理由，揆諸首揭判例說明，即原判決不備理由之違背法令。
    3.查本件庚○○車輛係先（即第一次）追撞張志雄之ＺＳ－五五五號自大貨車係
      原二審刑事判決認定之事實，而依附卷之行車紀錄卡、分析報告書及分析圖，
      該行車紀錄卡放大二十倍後，其速度描繪線於車速減至每小時二二公里時，始
      因碰撞前車發生劇烈振動而跳動斷線，即歸於零，上開碰撞斷線自係「第一次
      碰撞」所發生，再參諸原二審刑事判決認定庚○○係先追撞ＺＳ－五五五號車
      之事實，即可證明庚○○於時速二二公里時始第一次追撞張志雄之ＺＳ－五五
      五自大貨車，而非於二二公里時速追撞該計程車，此並有記錄卡分析專家丁現
      昌八十七年十二月二十二日於二審刑事庭作證稱：「碰撞時被告之車速為二二
      公里」可資佐證。故成大基金會分析報告書第八頁稱：「．．車速減為二二公
      里時，並以此速率壓上計程車」，顯有誤會，該項誤會即是導致原二審刑事判
      決對於庚○○行為與本件車禍四個人死亡之結果間具有相當因果關係之誤認，
      影響法官不利於庚○○之心證之形成。次查：黃詠舜之計程車追撞陳春敏之自
      大貨車時，車身除車尾行旅廂外，已完全撞塞入該大貨車之後懸，僅計程車車
      尾行旅廂部分外露，不可能係停在車道上再被庚○○車輛自車道上重擊，已如
      前述，而庚○○車輛如上述於以時速二二公里第一次碰撞ＺＳ－五五五自大貨
      車，後滑行餘勢將盡時，車頭左前輪跨壓在計程車露出於自大貨車後懸之車尾
      行旅廂上，車頭正面則受阻陳春敏自大貨車之右側，此由陳春敏自大貨車右側
      板卻完好無損可證，且庚○○車頭擋風玻璃及水箱均完好，足證庚○○車輛於
      餘勢將盡時，始僅接觸到訪已先因追撞塞入陳春敏自大貨車後懸之尚露於外之
      計程車尾部行旅廂上，證據至為明確，依經驗法則，自不可能造成計程車內四
      個人死亡之原因。上開鑑定分析及現場相片，即均屬有利於庚○○之證據，而
      按「有罪之判決言，對於被告有利之證據不採納者，應說明其理由，復為刑事
      訴訟法第三百十條第二款所明訂，故有罪判決書對於被告有利之證據，如不加
      以採納，必須說明其不予採納之理由，否則即難謂非判決不備理由之違法，而
      原判決對此有利於庚○○之證據不予採納，亦未說明其不予採納之理由，自有
      判決不備理由之違背法令。
    4.原二審刑事判決理由謂「又依肇事現場圖及照片所示，被告所駕聯結車車頭有
      重擊計程車之情形。惟查：警方現場圖並無記載該計程車受重擊即被何車重擊
      之情形，原判決未具體說明其內容依據，理由顯屬不備。又該計程車除自先追
      撞Ｂ車塞入其後懸外，依檢察官勘驗筆錄亦記載：「Ａ車（ＹＱ─四七九計程
      車）．．行李箱上有綠色漆及黃色漆脫落有藍色漆及Ｄ車（ＺＳ─五五五）右
      前車輪螺絲及右車前均有黃色油漆」（按計程車為黃色而張志雄之自大貨車為
      藍色），從而，該黃色計程車是否有曾於庚○○前行駛之藍色張志雄自大貨車
      先追撞過，不無疑問，從而原判決所稱「照片」上之損壞是否係庚○○車輛所
      造成，亦非無疑。自有必須對上開車輛車體遺留油漆進行化驗比對之必要。故
      本件計程車內乘員四人之死亡究係計程車追撞自大貨車後懸時即已塞入後懸內
      造成四人死亡之結果，抑或停於車道上再受追撞重擊所致及被何車重擊所致，
      均有疑問，是其應調查之內容尚未明瞭，原二審刑事庭未經調查遽行判決，仍
      屬應於審判期日調查之證據未予證查，其判決即屬當然違背法令。
    5.原二審刑事判決採被害人黃詠舜之父黃雲林指稱：「我兒子係因頸部斷掉才死
      亡，據醫生說是自後面撞上才會撞斷他的頸部，從照片看長榮貨運之車子騎在
      我兒子之計程車，才會造成計程車上四個人均死亡」等語。惟查：黃詠舜之計
      程車先追撞陳春敏之大貨車為原判決所認定之事實，依經驗法則，應已塞入該
      貨車之後懸內（下），僅車尾行李廂部分外露，庚○○車輛餘勢已盡時，才接
      觸其車輛之尚露於後懸外之後車廂上，且庚○○車頭下尚有前懸之空間，不可
      能造成四人死亡之結果，已如前述，次按車輛在追撞前車於車頭向前擠推潰縮
      即將停止之際，尚會發生物理上之反作用慣性力，從而車內乘員係依慣性力先
      向前衝，再向後擺，故車內三人係身體前面之慣性衝擊所致傷害，僅黃詠舜頸
      部受傷（但未當場死亡），從而無理由不採另三個人身體前面所受向前慣性衝
      擊所受之傷害，而僅以黃詠舜一人所受傷害即將該計程車有被庚○○車輛自後
      面重擊之不利於庚○○等二人認定之依據，原判決未敘明其斟酌採捨證據之理
      由，自屬理由不備之違背法令。按證人於審判外之陳述，除法律有規定者外，
      不得作為證據，刑事訴訟法第一百五十九條定有明文，原二審刑事庭採黃雲林
      引述醫生談話之傳聞證據作為判決之依據，即屬審判外之陳述，自無證據能力
      ，不得採為認定事實之證據，採證頗有違證據法則。又醫生究非車輛運動學專
      家，對於車輛追撞或被追撞後，慣性力之變化對車內乘員身體各部分衝擊影響
      ，非屬其專業知識範內，亦不得就此項目作為鑑定人之餘地。
（三）山田勝賢之死亡與庚○○之駕車行為間並無因果關係：
    1.該計程車整車鑽入陳春敏之ＶＳ－三○九號大自貨車後懸下，車身損害非常嚴
      重，車內前座乘員均「向前呈俯趴狀態」而後座乘員均向前俯躋於前座兩椅之
      空隙，且江炳霖撞到前方擋風玻璃，擋風玻璃全部破碎，又江炳霖之相驗報告
      書記載其傷勢多集中在頭面頸部，另奇美醫院採訪記錄亦記載江炳霖之死因為
      腦部挫傷，顏面嚴重撕裂傷，另山田勝賢之相驗報告則記載其為頭面頸部傷及
      胸腹部肩以及胸腹部多處壓砸傷，至於吳案之相驗報告書則記載為頭面頸部傷
      ，頭臉部呈扁平狀，背部則無任何傷勢，凡此受傷狀況均足證明，被害人山田
      勝賢之死亡係計程車向前碰撞前車時，巨大的慣性向前衝力及計程車衝鑽入陳
      車後懸下，車頂被後懸樑柱削切壓擠所致，而非來自其車後之輕微接觸所致。
    2.查庚○○車輛緊急煞車後撞及前車張志雄之ＺＳ－五五五號自大貨車當時，車
      輛時速僅二十二公里，已如前述，經此碰撞後，車速再受挫，餘勢已盡，且車
      頭被陳春敏之ＶＳ－三○九號自大貨車之右側車身擋住前車頭擋風玻璃微裂並
      未破碎尚稱完好，車頭冷卻水排亦完好，足證接觸該計程車時，幾乎已呈停止
      狀態，不可能造成前項所載之死傷狀況，特別要指出者，該計程車整車衝塞入
      失控向右打橫後之陳春敏ＶＳ－三○九號自大貨車後懸之下，僅其後行李箱部
      分曝露在外，庚○○車輛車頭又受阻於陳春敏自大貨車右側車身，且陳春敏大
      貨車右側頭亦未凹陷，足証接觸力道甚少，更不可能造成如前開相驗報告書所
      載被害人受傷狀況及四人死亡之結果。
（四）按違規行駛於內側車道，並非必然有過失，故是否有過失。仍應視其是否有應
      注意能注意而不注意之情形而為判斷，原判決理由謂：「．．以致形成近距離
      之車隊均在同一車道行駛」，未見及造成各車近距離擠成一堆之原因係前方二
      次道路障礙物所導致的結果，原判決卻以此係庚○○行駛內側車道所造成，證
      據上理由，顯非合理。
（五）庚○○因視線被前車擋住無法預見前方已形成之道路障礙，惟發現後已盡防止
      結果發生之注意義務，查庚○○如前述發現車前危險狀況後，即採緊急煞車措
      施，因此在現場遺留有三十多公尺之煞車痕，車速從八十七公里（時速）緊急
      煞滑三十多公尺後，於速度降至時速二十二公里時始碰撞張志雄ＺＳ－五五五
      號自大貨車（而非於二十二公里時速追撞黃詠舜之計程車），速度因之再降下
      ，之後幾乎呈極小餘速始接觸塞於陳春敏後懸內之計程車後車行李箱部分，台
      南區行車事故鑑定委員會鑑定意見第四部分謂：「如黃車車尾藍色油漆與張志
      雄大貨車頭油漆吻合，則張志雄駕駛大貨車，未保持安全距離為肇事原因」，
      而依檢察官勘驗筆錄，亦有上開黃色油漆粘附於張志雄右車輪螺絲及右側前端
      情形之記載，則黃詠舜碰撞陳春敏自大貨車在先，若又被張志雄車追撞在後，
      依一般情形是否已足造成車內人員死亡之結果，則其對於明瞭車內的乘員之受
      傷死亡過程，並了解死亡責任歸屬至有重大關係，為發現真實，自有將該附著
      油漆進行化驗比對之必要。
（六）查本件丁○○○等五人起訴所主張之原因事實，自始即未主張其所搭乘之計程
      車有何過失，並依民法第一八四條第一項及同法一八八條第一項前段之規定請
      求連帶賠償，雖丁○○○等五人於準備書暨追加訴訟狀中主張：「退萬步言，
      縱認黃詠舜對山田勝賢之死亡亦應負部分過失之責，承此，黃詠舜與庚○○對
      丁○○○等五人則應負民法第一八五條共同侵權連帶賠償責任，庚○○屬連帶
      債務人之一，依民法第一八五條、第二七五條之規定，庚○○等二人亦應為如
      何之給付。」惟追加訴訟狀內所主張之原因事實亦未有該計程車有何過失之陳
      述，從而充其量僅為其攻擊、防禦方法，非本件之訴訟標的，換言之，非法院
      審判之對象，原判決以共同侵權之法律關係為判決，自屬訴外裁判，於法不合
      。而退一步言，庚○○非未保持安全距離，並無過失，已如前述，自無成立共
      同侵權之餘地。
（七）對於丁○○○等五人請求各項之無理由駁斥如後：
    1.關於請求之醫藥費部分：山田工子所提之醫藥費單據合計為四千五百六十三
      元，惟查上開單據係繳費通知，而實際繳費收據應為第一審卷第三十三頁之收
      據所載之四千五百六十三元，山田工子將上開繳費通知與實際繳費收據重覆
      計算並加上證明書之二百元，重覆計算主張其實際支出醫藥費為九千三百二十
      六元，顯有錯誤。
    2.關於請求喪葬費用部分：山田工子提出日本谷山葬祭社收據，主張其支出葬
      儀費日幣三百零九萬七千零七十元（以當時匯率一比四計算折合七十七萬四千
      二百六十八元）及提出臺南市○○路全球禮儀企業公司收據主張支出火葬費新
      台幣幣六萬元，惟於原審最後言詞辯論期日再提出原證十二、十三、十四請求
      合計日幣三百四十六萬五千一百元，其「明細」與原證(二)號「收據」顯有相當
      大的出入，其真實性自非無疑，庚○○等二人否認其形式上及實質上之真正。
      退一步言，縱認上開明細表為真正，惟其於原證十二請求書請求之錄影費日幣
      四十六萬三百五十及原證十三高達日幣六十七萬五千六百八十元之登報費，並
      非殯葬所必要項目，此部分之請求顯無理由。
    3.關於丁○○○扶養費請求部分：按受扶養權利者，以不能維持生活而無謀生能
      力者為限，民法第一千一百十七條第一項定有明文，雖同條第二項又規定無謀
      生能力之限制，於直系血親尊親屬不適用之，然不得因而謂不能維持生活之限
      制，亦在不適用之列。而所稱不能維持生活，係指財力而言．．（最高法院七
      十七年台上字第一七○五號判決）。次按關於消極之事實，如其為權利根據規
      定之要件事實則主張該權利之人仍應負舉證責任，申言之，丁○○○對於該權
      利根據規定之「無財力」不能維持生活之事實仍應負舉證責任，原判決謂「本
      件丁○○○已有九十二歲之高齡，要難謂有薪資所得而得維持生活，此外別無
      其他證據足以證明丁○○○有其他收入，是丁○○○請求．．得付扶養費應屬
      正當」，惟九十二歲高齡之人非必然係無「財力」之人，換言之，其非必然不
      能維持生活，原判決對於丁○○○應舉證其「無財力」不能維持生而尚未舉證
      情形下，遽以其高齡九十二歲而推論難謂有「薪資所得」而得維持生活，而按
      所稱有無「薪資所得」應係指有無「謀生能力」而言，證據上理由亦屬矛盾。
      而判決又似認為庚○○等二人對於丁○○○有其他「收入」應負舉證責任加以
      證明，亦有誤會。從而，原判決理由與首揭判決說明及舉證責任分配原則不合
      ，顯有違誤。
    4.關於請求之精神慰藉金部分：按僱用人賠償損害時，對於為侵權行為之受僱人
      有求償權，民法第一八八條第三項定有明文，換言之，在僱用人與受僱間並無
      分擔部分，而應由受僱人負全部賠償責任，依上開法律規定卻歸由經濟、財力
      上因車禍事故已陷入困境之庚○○負終局的賠償責任，顯非公平，庚○○以司
      機為業，全家端賴庚○○開車收入維生，經濟狀況甚為困難，亦無能力，原判
      決准予丁○○○等五人請求高達貳佰陸拾萬元精神慰藉金，顯屬過高。
（八）按「在適用民法第二百十七條之場合，損害賠償權利人代理人或使用人之過失
      ，可視同損害賠償權利人之過失，適用過失相抵之法則」（最高法院台上字第
      二二０一號判例參照），又按「駕駛機車有過失致坐於後座之人被他人駕駛之
      車撞死者，後座之人係因藉駕駛人載送而擴大其活動範圍，駕駛人為之駕駛機
      車，應認係後座之人之使用人，原審類推適用民法第二百二十四條規定，依同
      法第二百十條第一項規定，減輕被上訴人之賠償金額並無不合」（最高法院七
      十四年台上字第一一七０號判例參照），本件黃詠舜係基於山田勝賢之意思，
      開計程車載送其到各處參訪使用之人，黃詠舜駕車追撞其前車致山田勝賢死亡
      ，庚○○等二人類推適用民法第二百二十四條規定，依同法第二百十條第一項
      規定，減輕庚○○等二人之賠償金額，自屬合法。
（九）退萬步言，貴院若認庚○○等二人應負損害賠償責任，則庚○○等二人主張八
      十六年一月三十一日長榮運輸公司曾先致給山田工子之慰問金五萬元，應於
      賠償金額中扣除（抵銷）。
三、證據：除援用在第一審之立證方法外，補提安全煞車滑示意圖影本、速度與停止
    之關係圖影本、行車記錄卡影本、分析報告書影本、相片、檢察官勘驗筆錄影本
    、專家丁現昌行車記錄卡分析報告表、山田子簽署收據影本、張志雄ＺＳ－五
    五五車輛修理單影本及筆錄影本各一件為證。
丙、本院依職權調閱向財團法人奇美醫院函查醫療費用之支出情形。
    理      由
一、本件上訴人丁○○○等五人主張：上訴人庚○○係另一上訴人長榮運輸公司之司
    機，於八十六年一月二十七日十六時五十分許，駕駛聯結車，沿中山高速公路由
    南向北往台北方向行駛，適被害人山田勝賢所搭乘由訴外人黃詠舜（已死亡）駕
    駛之ＹＱ－四七九號營業小客車，追撞在其前方煞閃掉落物而停車之由訴外人陳
    春敏駕駛之大貨車，庚○○因未保持安全距離，致先撞及訴外人張志雄所駕駛之
    大貨車，再撞到前方訴外人尤仁智所駕駛之自小客車，後再撞及山田勝賢所搭乘
    之營業小客車，致山田勝賢因多發性損傷合併內出血、頭腦腹背多發性挫傷及壓
    砸傷等傷害而死亡。山田子係山田勝賢之配偶，山田勝賢因車禍受傷未死亡
    前，送醫急救，為其支出醫療費用九千一百二十六元（原請求之醫療費用為四千
    五百元，另於訴訟中擴張請求四千八百二十六元之醫療費，按其中診斷證明書費
    二百元，業據原審剔除）。山田勝賢死亡後，又支出喪葬費九十二萬五千七百五
    十元（原主張八十三萬四千二百六十八元，另訴訟中擴張請求九萬二千零七元，
    其中六萬元部分，乃在台灣火化所支出之費用。其餘部分係葬儀費用，內容包括
    祭壇一式包括前晚通夜祭壇、告別式禮堂佈置及法會等費用、告別式訃聞、告別
    式用禮品、記錄帳本、肖像相片、線香、喪服租費及告別式昭告登報費用，喪禮
    祭拜用水果費用等，按其中記錄帳本費用日幣二千一百元即新台幣五百二十五元
    ，非屬殯葬費用，業據原審剔除）。丁○○○係山田勝賢之母親，山田勝賢對其
    負有扶養義務，每年以親屬寬減額十二萬元計算（即日本國綜合所得稅扶養父母
    寬減額日幣四十八萬元，依匯率四比一換算），自得請求按年十二萬元給付至死
    亡時。又其餘上訴人乙○○○、戊○○○、甲○○○為山田勝賢之子女，山田勝
    賢因車禍致死，對丁○○○等五人精神上遭受莫大之傷害，亦得請求精神慰藉金
    ，爰請求精神上之損害賠償丁○○○、山田子、乙○○○各二百萬元，及戊
    ○○○、甲○○○各一百二十萬元。而庚○○為長榮運輸公司所雇用之員工，依
    民法第一百八十八條之規定，應與庚○○因過失所致之損害負連帶賠償責任，因
    依民法第一百八十四條第一項、第一百八十八條第一項前段、第一百九十二條第
    一、二項及第一百九十四條之規定，求為命庚○○等二人應連帶給付丁○○○二
    百萬元，及庚○○自民國八十六年十二月十二日起；長榮運輸公司自民國八十六
    年十二月十四日起，均至清償日止，按週年利率百分之五計算之利息；並自民國
    八十六年一月二十七日起至丁○○○死亡時止，按年連帶給付丁○○○十二萬元
    ；應連帶給付山田子二百九十三萬四千八百七十六元，及其中貳佰捌拾參萬
    捌仟柒佰陸拾捌元，庚○○自民國八十六年十二月十二日起，長榮運輸公司自民
    國八十六年十二月十四日起，均至清償日止，按週年利率百分之五計算之利息；
    肆仟陸佰貳拾陸元，均自民國八十七年三月十四日起至清償日止，按週年利率百
    分之五計算之利息；玖萬壹仟肆佰捌拾貳元，均自民國八十八年八月二十四日起
    至清償日止，按週年利率百分之五計算之利息；應連帶給付乙○○○、戊○○○
    、甲○○○各一百二十萬元，及庚○○自民國八十六年十二月十二日起，長榮運
    輸公司自民國八十六年十二月十四日起，均至清償日止，按週年利率百分之五計
    算之利息之判決（上訴人丁○○○等五人超過上開請求部分，業據原審判決其敗
    訴，此部分未據丁○○○等五人聲明不服，不該部分在本審審判範圍）。
二、上訴人庚○○等二人則均以：庚○○肇事當時車速僅時速八十七公里，並未超速
    ，並依規定行駛，無違規情事，且當時第一部車因路上掉落物而緊急煞車，隨後
    被害人所登乘之計程車因追撞而橫阻於道路上，致成為庚○○前方道路障礙造成
    庚○○之車向前緊急煞車滑停距離突然縮短，而來不及煞車，尚難認庚○○未保
    持安全間距，是以庚○○並無任何過失可言。又被害人山田勝賢之死亡係其所搭
    乘之計程車向前碰撞前車時，巨大的慣性向前衝力及計程車衝鑽入陳車後懸下，
    車頂被後懸樑柱削切壓擠所致，庚○○所駕駛之車輛撞到山田勝賢所搭乘之計程
    車時車速已減弱至時速二十二公里接觸力甚為輕微，顯不足造成山田勝賢所搭乘
    之計程車內乘客傷亡，且山田勝賢所搭乘之計程車其前方撞擊毀損嚴重，而車內
    乘客（包括被害人山田勝賢）均向前趴伏，且受傷致死之部位亦多在頭部、顏面
    及胸部，背部則無傷勢，而認山田勝賢死亡之原因係因向前猛烈追撞所致，與庚
    ○○其後之擦撞無關。庚○○對於車禍之發生並無過失，故山田勝賢之死亡與庚
    ○○等二人間並無因果關係，是庚○○對於車禍自無任何損害賠償之責任可言。
    再縱認庚○○對於山田勝賢死亡之原因有過失，然山田勝賢所搭乘之計程車司機
    黃詠舜，於本件車禍事件中駕車亦未保持安全距離，追撞在其前方之大貨車，則
    該計程車司機亦有過失，其既為山田勝賢之使用人，依最高法院七十四年台上字
    第一一七０號判例及民法第二百十七條第一項規定，有過失相抵原則之適用，請
    斟酌雙方原因力之強弱及過失輕重，減輕庚○○等二人之賠償金額或免除之。又
    對於山田工子請求醫藥費部分，其所提之醫藥費單據合計為四千五百六十三元
    ，上開單據係繳費通知，而實際繳費收據應為四千五百六十三元，山田工子將
    上開繳費通知與實際繳費收據重覆計算並加上證明書之二百元，主張其實際支出
    醫藥費為九千三百二十六元，顯有錯誤。又請求喪葬費用部分，山田工子提出
    日本谷山葬祭社收據，及臺南市○○路全球禮儀企業公司收據，收據金額顯有相
    當大的出入，其真實性自非無疑，伊等否認其形式上及實質上之真正。退一步言
    ，縱認上開明細表為真正，惟請求書錄影費日幣四十六萬三百五十元及高達日幣
    六十七萬五千六百八十元之登報費，並非殯葬所必要項目，此部分之請求顯無理
    由。丁○○○扶養費請求部分，其對於「無財力」不能維持生活之事實仍應負舉
    證責任，請求之精神慰藉金部分，庚○○以司機為業，全家端賴庚○○開車收入
    維生，經濟狀況甚為困難，亦無能力，原判決准予丁○○○等五人請求高達貳佰
    陸拾萬元精神慰藉金，顯屬過高。退萬步言，本院若認庚○○等二人應負損害賠
    償責任，則庚○○等二人主張八十六年一月三十一日長榮運輸公司曾先致給山田
    工子之慰問金五萬元，應於賠償金額中扣除（抵銷）等語，資為抗辯。
三、本件上訴人丁○○○等五人主張上訴人庚○○係另一上訴人長榮運輸公司之受僱
    人，於右揭時地，駕駛車牌ＫＪ－一五七號聯結車，因被害人山田勝賢所搭乘之
    由訴外人黃詠舜駕駛車牌ＹＱ－四七九號營業小客車在同向其前方行駛，為避免
    追撞由訴外人陳春敏所駕駛之ＶＳ－三０九號自大貨車上所掉落之棧板，而停車
    時，庚○○因閃避不及先撞到在其前方已減速慢行之訴外人張志雄所駕駛之ＺＳ
    －五五五號自大貨車後，再撞到在ＺＳ－五五五號自大貨車前方訴外人尤仁智所
    駕駛之ＴＡ－一二四一號自小客車，後又再撞到黃詠舜所駕駛之上開營業小客車
    ，致車內之乘客山田勝賢因受有重傷，於八十六年一月二十七日十六時五十分不
    治死亡等事實，有道路交通事故調查表、現場圖及現場照片等件附於上訴人庚○
    ○因本件車禍被訴過失致死之刑事偵查卷可稽，並為庚○○所不爭執。而山田勝
    賢因本件車禍，致受有多發性損傷合併內出血、頭腦腹背多發性挫傷及壓砸傷等
    傷害而死亡之事實，亦經台灣台南地方法院檢察署檢察官督同法醫師相驗明確，
    有相驗屍體證明書、驗斷書及勘驗筆錄附於上開刑事偵查卷可稽。是丁○○○等
    五人主張山田勝賢與庚○○於上揭時地發生車禍，而山田勝賢因本件車禍死亡之
    事實，堪可信為真實。則本件兩造所爭執者係本件車禍之發生，庚○○於執行駕
    駛業務時有無過失？其過失行為與山田勝賢之死亡有無因果關係？又庚○○等二
    人對於山田勝賢死亡之結果應否負全部損害賠償責任，有無因山田勝賢所搭乘之
    計程車司機黃詠舜之與有過失，而有民法第二百十七條過失相抵之適用？
四、經查：
（一）按在同一車道行駛時，除超越前車外，後車與前車之間應保持隨時可以煞車之
      距離，又按汽車行駛於高速公路或設站管制之道路，應遵守其管制之規定；汽
      車行駛高速公路，前後兩車間之行車安全距離，大型車在正常天候狀況下，如
      時速為八十公里及九十公里時，行車最小安全距離分別為六十公尺及七十公尺
      ，道路交通安全規則第九十四條第一項、第一百零五條及高速公路交通管制規
      則第六條分別定有明文。上訴人庚○○雖抗辯稱肇事當時其車速僅時速八十七
      公里，並未超速，而係依規定行駛，且當時第一部車因路上掉落物而緊急煞車
      ，隨後山田勝賢所搭乘之計程車因追撞而橫阻於道路上，致成為前方道路障礙
      ，造成其車向前緊急煞車滑停距離突然縮短，而來不及煞車，尚難認其未保持
      安全間距，其無任何過失云云。惟查庚○○因本件車禍被訴刑法第二百七十六
      條第二項之業務上過失致死罪，經刑事第一審法院審理時，庚○○即自認：肇
      事時伊車與前車保持距離大約為三十公尺多一點，當時車速約八十公里多一點
      等語在卷（臺灣臺南地方法院八十六年度交訴字第二九七號卷一八四頁八十七
      年三月九日審判筆錄）。足徵庚○○於肇事當時並未依前揭高速公路交通管制
      規則第六條之規定，保持適當之安全距離，已甚明確。又所謂安全距離，係指
      當前方車輛發生異常狀況時，後隨車輛之駕駛人得以在正常反應條件下可以及
      時煞車，不追撞前車，或是避免陷入危險狀況。此種與前方車輛應保持的距離
      ，即謂安全距離，會因車輛、速率、駕駛人反應能力之不同而異。車輛駕駛人
      在行駛中追撞前車，除有偶發不能抗拒之事由外，應表示駕駛人未能注意交通
      狀況，而適度調整與前車間之安全距離。準此，依高速公路交通管制規定第六
      條之規定，兩車間之行車安全距離，大型車在正常天候狀況下，如時速為八十
      公里及九十公里時，行車最小安全距離分別為六十公尺及七十公尺，並以庚○
      ○所自認之車速八十七公里，依內插法換算所得之安全間距亦尚須六十七公尺
      ，惟依現場所遺留之煞車痕之距離卻僅有三十三點三公尺（有道路交通事故調
      查報告可稽），與前揭應維持之安全間距相比較相差甚遠，並參以庚○○身為
      職業駕駛人，對高速公路之交通規則及駕駛知識更應有正確認知，且對於交通
      狀況之反應應有更高之注意義務，竟僅保持三十餘公尺之距離，足證庚○○肇
      事當時，顯有未保持安全間距之過失，以致造成本件車禍之發生甚明。前述安
      全距離業已考量車前突發狀況、慣性滑行距離，不得遽以法令所規定之行車安
      全距離，另須加上車前突發狀況等反應距離。是以庚○○辯稱：因前方車輛肇
      事形成道路障礙，致煞車滑停距離縮短，即無所謂保持安全距離云云，顯屬無
      稽，尚難採信。至高速公路交通管制規則第十四條第一項規定：「汽車在行駛
      途中，因機件故障或其他緊急情況無法繼續行駛時，應滑離車道，在路肩停車
      待援．．，車身或所載貨物突出部分，須全部離開車道，待援期間除顯示閃光
      警示燈外，並在故障車輛後方五０公尺至一００公尺處設置車輛故障標誌警示
      之」，同規則第十五條規定：「汽車行駛交通阻塞之路段．．停在主線車道之
      車輛應顯示閃光警示燈。」雖對於高速公路車道上不准有停止形態之任何道路
      障礙情形作出規定，然本件事出突發狀況，已不及為任何處置，倘庚○○駕車
      注意保持安全間距，並非不能預防事件之發生。尚難以道路有障礙未排除，遽
      免其任何民刑責任。又庚○○身為司機，駕駛聯結車肇事，乃親身經歷之事，
      所自認車禍前之時速為八十七公里，自足為參考之依據。庚○○等二人所主張
      之行車紀錄卡分析專家丁現昌，於本院刑事庭僅證稱碰撞時之車速為二二公里
      等語（交上訴卷八十七年十二月二十二日訊問筆錄），尚不足以遽認庚○○之
      前揭自認，有何與事實不符之情事，所為抗辯，要無可取。
（二）又按大型車應行駛於外側車道，高速公路交通管制規則第八條第三款定有明文
      。查證人即本件車禍發生適在附近值勤之警員蘇樹福於前開刑事案件檢察官偵
      查中證稱：因為當時路中有一塊棧板，報告表所示之Ｂ車（即陳春敏車）看到
      時有減速並煞車，後面那一部計程車Ａ車（即被害人所搭乘之黃詠舜車）就撞
      到Ｂ車，瞬間Ｃ車（即庚○○車）就撞上Ａ車等語（見偵查卷第七十二頁八十
      六年三月五日訊問筆錄），可見當時所有肇事車輛除魏茂燕所駕駛之ＫＪ－一
      五一號聯結車於外側車道外，其餘車輛（包括庚○○之聯結車）均行駛於同一
      之內側車道，則庚○○所駕駛之ＫＪ－一五七號營業貨櫃曳引車，係屬大型車
      輛，其行駛於內線車道，亦有違反高速公路交通管制第八條第三款之規定，以
      致形成近距離之車隊，均在同一內車道行駛，因第一輛陳春敏車為閃避前車掉
      落之棧板，減速欲變換車道被黃詠舜（即被害人所搭乘之計程車）追撞，黃詠
      舜車減速即先後被張志雄、尤仁智之車輛及被告庚○○聯結車追撞，並被聯結
      車推擠出內車道後，復被聯結車騎上車體，造成本件連環車禍之發生，是庚○
      ○就本件車輛亦有上述之過失至明。至蘇樹福雖於另台灣新竹地方法院證稱：
      我在閃避中沒有看清楚云云（參看該院八十七年竹簡字第七五號八十七年十一
      月三十日言詞辯論筆錄），與其前證述不符，惟前述偵查中之陳述係八十六年
      三月五日所為，與嗣後在台灣新竹地方法院所為證述，時間相差一年餘，是故
      前後證述雖有不符，當以最近肇事時之陳述，記憶猶新，較符實情，即難認遽
      採認蘇樹福於台灣新竹地方法院之證述為實在。
（三）庚○○復辯稱：山田勝賢之死亡係其所搭乘之計程車向前碰撞前車時，巨大的
      慣性向前衝力，致計程車鑽入陳車後懸下，車頂被後懸樑柱削切壓擠所致，庚
      ○○所駕駛之車輛僅輕微接觸被害人所搭乘之計程車，庚○○對於車禍之發生
      並無過失，且山田勝賢所搭乘之計程車其前方撞擊毀損嚴重，而車內乘客（包
      括山田勝賢）均向前趴伏，且受傷致死之部位亦多在頭部、顏面及胸部，背部
      則無傷勢，而認山田勝賢死亡之原因係因向前猛烈追撞所致，與庚○○其後之
      擦撞無關，山田勝賢之死亡與庚○○之行為並無相當因果關係云云。然前揭刑
      事案件之證人蘇樹福於本院刑事庭審理中即明白證稱：本件是車道上掉落一塊
      棧板，我正要去排除時，看到Ｂ車（即陳春敏車）看到時棧板後減速，死者Ａ
      車（即山田勝賢所搭乘之車）也減速，稍微有碰撞但不很嚴重，二車仍在車道
      上，此時Ｃ車（即庚○○車）撞了上來，撞擊力很大，Ｃ車就騎到計程車（即
      Ａ車）上面去，至於Ｄ車、Ｅ車我們調查報告表上是記載被Ｃ車所撞等情（見
      本院八十七年度交上訴字第八０七號八十七年十二月二十二日訊問筆錄附於該
      刑事卷一四七頁）。且依肇事現場圖及照片所示，山田勝賢所搭乘之計程車其
      後座被向前擠出，而前座仍有相當之空間，顯示後座乘客有被嚴重向前擠壓之
      情形，足見山田勝賢所搭乘之計程車，亦經庚○○聯結車自後方強力撞擊已明
      。又參以庚○○自承當時之行車時速為八十七公里降至二十二公里煞車停止，
      而現場所遺之煞車痕跡之距離為三十三點三公尺，是以庚○○當時係以二十二
      公里之速率加上其聯結車三十四公噸之總重量撞上山田勝賢所搭乘之計程車，
      其速率雖不高，但是動能卻相當大，益徵庚○○等二人所辯：庚○○之聯結車
      僅係輕微接觸山田勝賢所搭乘之計程車云云，顯與常理不合，實無足取。至庚
      ○○所辯稱：山田勝賢所搭乘之計程車其前方撞擊毀損嚴重，而車內乘客（包
      括山田勝賢）均向前趴伏，且受傷致死之部位亦多在頭部、顏面及胸部，背部
      則無傷勢，而認山田勝賢死亡之原因係因向前猛烈追撞所致，與庚○○其後之
      擦撞無關；又陳春敏駕駛之ＶＳ─三○九號自大貨車（Ｂ車），其後懸高約九
      ○公分、長（即深）約二○○公分、寬約二一九公分，黃詠舜之計程車高約五
      ○公分，其追撞該自大貨車堅硬之後車斗鋼板時，依經驗法則斷無不衝塞入該
      大貨車後懸下之理，而計程車整車撞入，車頂被該貨車之後懸底板擠壓削切，
      即足造成車內乘員死亡的結果云云。惟按車輛前側之引擎室設計有吸收衝擊的
      功能，故其受力後極易潰損以吸收衝擊能量保護駕駛人，且觀諸肇事後之車輛
      照片所示，計程車前後側的撞擊毀損情形均相當嚴重，並有由後座向前擠壓之
      現象，足見山田勝賢所搭乘之計程車，係因經由後方猛烈撞擊，以致向前擠壓
      ，造成車輛前側因設計上之作用而潰損，並致前座因擠壓，而使其車輛之擋風
      玻璃整面向前翻出，及車內前、後座乘客亦因車輛被追撞，但是之後車輛又被
      上訴人之聯結車騎上車體，車體因而減速並停止，乘客因為所受束縛較少繼續
      向前移動而致呈趴狀。雖財團法人車輛測試中心函覆之意見稱「該ＹＱ─四七
      九號計程車因遭後方車輛撞擊，再追撞前車導致前述車輛嚴重毀損之可能性較
      低」云云。惟該中心意見(三)業已依各項陳述資料所示，認定ＹＱ─四七九號計
      程車於事故中，可能先後遭ＴＡ－一二四一自小客車、ＺＳ－五五五自大貨車
      及ＫＪ－一五七半聯結車由後方撞擊在卷可稽。又認ＹＱ─四七九號計程車後
      半段前座乘客側變形及毀損情況，並無詳細照片可資研判，故其所為「該ＹＱ
      ─四七九號計程車因遭後方車輛撞擊，再追撞前車導致前述車輛嚴重毀損之可
      能性較低」之判斷，自難謂周全無誤。又台灣省台南區車輛行車事故鑑定委員
      會於鑑定意見第四部分，雖謂黃車（即黃詠舜所駕計程車）車尾藍色油漆痕與
      張志雄大貨車車頭油漆合，則張志雄駕駛大貨車，未保持安全距離，為肇事
      原因，而黃詠舜無肇事因素等語，僅在敘明該二車間之關係，由道路交通事故
      調查報告現場圖所示，庚○○所駕駛之聯結車已撞及並騎上黃詠舜所駕駛之計
      程車，至張志雄所駕駛大貨車是否追撞黃詠舜所駕駛之計程車，乃是否共同造
      成損害之原因，並不影響庚○○肇事之責任。是庚○○執此辯稱山田勝賢之死
      亡與其行為無因果關係云云，亦屬無據，自不可採。
（四）本件車禍發生後，刑事案件審理中，並經分別送請台灣省台南區車禍行車事故
      鑑定委員會鑑定及經台灣省車輛行車事故覆議鑑定委員會覆議結果均認為：庚
      ○○駕駛半聯結車，未保持安全距離，為肇事原因，此分別有各該委員會南鑑
      字第八六０三一０號及交覆字第八六０七０八號鑑定意見在卷可憑。復經刑事
      案件審理時，由本院刑事庭囑託財團法人成大研究基金會，綜合肇事現場圖、
      事故車輛之刮擦痕跡、路型資料及照片等相關資料鑑定後，就肇事原因與責任
      予以分析，亦認同台灣省台南區車禍行車事故鑑定委員會及經台灣省車輛行車
      事故覆議鑑定委員會對於本件車禍肇事責任的鑑定結果，並認為：本件車禍撞
      擊過程應是「陳春敏等車輛形成車隊在高速公路內側車道行駛，陳車為閃避前
      車掉落之棧板，減速欲變換車道被黃詠舜（即山田勝賢所搭乘之計程車）追撞
      ，黃詠舜車減速即先後被張志雄及上訴人庚○○聯結車追撞，並被聯結車推擠
      出內車道後，復被聯結車騎上車體，車體因而減速並停止。而就肇事責任之認
      定則為：庚○○身為職業駕駛人，在高速公路行駛，違規行駛於內側車道，又
      未能保持安全距離，對本件車禍的結果具有「相當因果關係」，因此必須為自
      己追撞前車及其所衍生的責任負完全責任，即本件連環車禍之主要肇事責任在
      於庚○○等語綦詳，亦有該基金會八十七年十二月三日（八七）成大研基建字
      第一一七七號鑑定之分析報告書附於上開本院八十七年度交上訴字第八０七號
      刑事卷可參。又庚○○因本件車禍被訴業務上過失致死罪，亦經臺灣臺南地方
      法院以八十六年度交訴字第二九七號刑事判決及本院八十七年度交上訴字第八
      ０七號刑事判決，均認庚○○於本件車禍事故中，未保持安全距離及違規行駛
      內側車道，為有過失，且其過失行為與山田勝賢山田勝賢死亡間有因果關係存
      在，其過失致死之犯行應足認定，構成刑法第二百七十六條第二項之業務過失
      致死罪而判處有期徒刑一年六月在案，此經本院調閱上開刑事案件查明屬實。
      綜上所述，庚○○之上開過失行為與山田勝賢山田勝賢之死亡結果有相當因果
      關係，至為明顯。從而丁○○○等五人主張庚○○不法之侵害，自應負侵權行
      為損害賠償責任，於法洵屬有據。
五、再查庚○○另抗辯稱：山田勝賢搭乘，由司機黃詠舜駕駛之ＹＱ－四七九號營業
    小客車於本件車禍中未保持安全距離，亦有過失，而黃詠舜為山田勝賢之使用人
    ，依最高法院七十四年台上字第一一七０號判例認為，駕駛機車有過失致坐於後
    座之人被他人駕駛之車撞死者，後座之人係因藉駕駛人載送而擴大其活動範圍，
    駕駛人為之駕駛機車，應認係後座之人之使用人，類推適用民法第二百二十四條
    規定，可主張過失相抵。是以山田勝賢對本件損害之發生亦與有過失，自應適用
    上開判例及民法第二百十七條第一項減輕或免除其賠償責任云云。惟按民法第二
    百二十四條所規定之代理人係指意定代理人及法定代理人；而所謂之使用人其解
    釋上亦應限縮為與債務人具有一定信任關係存在始足當之，例如受債務人委託或
    具有其他類似關係存在之人方屬合理。並參諸民法第一百八十七條第二項及第一
    百八十八條第一項但書，均規定行為人之法定代理人或僱用人如其監督並未鬆懈
    ，已盡相當之注意或縱加以相當之注意而仍不免發生損害者，對行為人之侵權行
    為，不負損害賠償責任。由此可見，與行為人為法定代理人及僱用人之緊密關係
    者，尚得以其對行為人已盡相當之監督責任，可得免除其連帶賠償責任，準此，
    若無上開關係之使用人，更應限縮解釋，是以使用人與行為人如未基於相當的監
    督或信任關係而結合，或行為人之過失行為非因使用人之行為而致，即難逕認為
    民法第二百二十四條所稱之使用人而適用過失相抵之規定，否則即有法失其輕重
    之弊。查本件車禍事故中，縱山田勝賢所搭乘之計程車司機黃詠舜，於本件車禍
    之發生，亦為肇事原因之一，然山田勝賢搭乘該車輛，係基於任意性而隨機選取
    ，並未對於計程車司機個人有任何監督關係或信任關係存在，雙方僅基於運送人
    及乘客間暫時且短期之運送契約而結合。駕駛行為仍操控於運送人，乘客僅指示
    運送人其預計到達之目的地為何，至於對於運送人之駕駛等行為則未予干涉，亦
    無從成立監督關係，是以駕駛人與乘客間之信任關係不若民法第二百二十四條之
    代理人或使用人緊密，自難以臨時性之運送人解釋為民法第二百二十四條之使用
    人，而認乘客就運送人之過失行為亦應分擔其過失責任，況庚○○等二人又未能
    舉證證明山田勝賢對黃詠舜之駕駛計程車之行為有何不當指示致釀成本件車禍。
    是山田勝賢所搭乘之計程車司機黃詠舜就本件車禍縱有過失，亦應認係與庚○○
    成立共同侵權行為（最高法院六十六年度台上字第二一一五號判例參看），並無
    解於庚○○等二人對丁○○○等五人所應負之侵權行為損害賠償責任，至庚○○
    與計程車司機黃詠舜間之損害責任分擔問題，自非本件所問，此部分僅在敘明黃
    詠舜縱有過失，應與庚○○共同對山田勝賢之民事責任，並非依其二人共同侵權
    行為而為裁判，尚無訴外裁判問題，併此敘明。是以庚○○等二人辯稱；本件黃
    詠舜係基於山田勝賢之意思，開計程車載送其到各處參訪使用之人，黃詠舜駕車
    追撞其前車致山田勝賢死亡，山田勝賢所搭乘之計程車司機黃詠舜為其使用人，
    認黃詠舜就本件車禍亦有過失，而有民法第二百十七條過失相抵之適用云云，於
    法難認有據。
六、按因故意或過失，不法侵害他人之權利者，負損害賠償責任。又受僱人因執行職
    務，不法侵害他人之權利者，由僱用人與行為人連帶負損害賠償責任。民法第一
    百八十四條第一項前段及第一百八十八條第一項前段分別定有明文。查庚○○係
    長榮運輸公司之司機，為從事駕駛業務之人，竟於執行職務之時，未保持安全距
    離及違規行駛內側車道，煞車不及撞擊黃詠舜所駕駛之營業計程車，導致車上乘
    客即山田勝賢傷重不致死亡之事實，已如前述，則庚○○依民法第一百八十四條
    第一項前段對於山田勝賢之死亡負有損害賠償之責，而長榮運輸公司為庚○○之
    僱用人，此為上訴人庚○○等二人所不爭執，則依同法第一百八十八條第一項前
    段之規定，自應與庚○○負連帶賠償責任。再按不法侵害他人致死者，對於支出
    殯葬費之人，亦應負損害賠償責任；山田勝賢對於第三人負有法定扶養義務者，
    加害人對於該第三人亦應負損害賠償責任；不法侵害他人致死者，山田勝賢之父
    、母、子女及配偶雖非財產上之損害，亦得請求賠償相當之金額，民法第一百九
    十二條第一項、第二項及第一百九十四條分別定有明文。茲就原告分別請求之各
    項損害及其數額是否允當，分別論述如下：
（一）醫療費部分：本件山田子主張山田勝賢因庚○○之過失行為，受有傷害，
      共支出醫療費九千一百二十六元，業據提出財團法人奇美醫院收費收據四紙為
      證（第一審交附民卷二十至三三頁），並經本院及原審法院依職權就上開費用
      之支出，向財團法人奇美醫院查證無訛，有該院八十八年五月二十一日八八奇
      醫字第二一四一號及八十九年九月七日八九奇醫字第四四九五號函各一紙在卷
      可稽（第一審(一)卷一五○頁、本院卷），上訴人庚○○等二人於原審對此項支
      出亦不爭執（見第一審重訴(一)卷一一五頁、(二)卷五六頁反面）。經核山田
      子所請求之醫療費用九千一百二十六元，均為山田勝賢因本件車禍醫療所需之
      必要費用，復經前述奇美醫院第二一四一號函覆原審稱：山田君於八十六年一
      月二十七日在本院治療所示之收據，均為急救免於死亡所支出之費用等語屬實
      。雖前述第四四九五號函稱其中收據三千三百六十三元、七百九十元及四百一
      十元，為欠繳費用等語。惟按被害人實際損害不以現實支付金錢為限。因傷負
      欠債務，乃屬消極減少財產，將來既有支付之義務，與所受現實損害，並無軒
      輊，仍得請求賠償。又按夫妻互負扶養之義務（民法第一千一百十六條之一規
      定參看），依扶養權利人與扶養義務人間之特別關係，扶養義務人既已支出醫
      療費用，扶養權利人之扶養需要已獲得滿足，應將其對加害人之損害賠償請求
      權讓與給扶養義務人。是山田工子請求庚○○等二人應連帶給付醫療費九千
      一百二十六元，洵屬正當，應予准許。上訴人庚○○等二人於本審抗辯醫療費
      用有重複云云，與上述資料不符，且未舉證以實其說，自無可採。至其中診斷
      證明書費二百元，業據原審判決時剔除，庚○○等二人再為抗辯主張，要屬無
      據。
（二）喪葬費用部分：上訴人山田子主張山田勝賢死亡後，為其辦理喪葬事宜，
      支出之費用共計九十二萬五千七百五十元，其中六萬元部分，乃在台灣火化所
      支出之費用；其餘部分係葬儀費用，共支出日幣三百四十六萬三千元，按當時
      匯率一比四換算成新台幣八十六萬五千七百五十元等情（至記錄帳本五百二十
      五元即日幣二千一百元，業經原審予以剔除，此部分未據提起上訴，不在審酌
      範圍），業據提出日本國（有）谷山葬祭悠善社所出具之領收證、請求書各一
      件、收據二件、馬克西股份有限公司廣告費請求書及全球禮儀企業公司陳南太
      出具之收據各一件為證（第一審交附民卷十、三四頁、重訴(二)卷六五、六六頁
      ）。按民法第一百九十二條第一項所謂殯葬費係指收殮及埋葬費而言，此等費
      用是否必要，應斟酌當地喪禮習俗及宗教上之儀式定之。查上開殯葬費用其中
      已有葬禮信件日幣四萬九千元之支出，山田工子再支出葬禮廣告登報費用日
      幣六十七萬五千六百八十元，換算高達新台幣十六萬八千九百二十元，即無必
      要，核非屬喪葬必要費用，且與埋葬習俗無關，此部分難認係屬本件殯葬所必
      要支出之費用，應予剔除。經核其餘葬儀費用其中火葬費用六萬元，業據證人
      即承包火葬之陳信惠（即陳南太）證述「（問：提示收據資料，這火葬資料是
      你們承辦？答稱）是的，我們承包的範圍包括運送屍體、入殮、棺木、火化、
      工人、靈車、洗身、著裝等。」「因為這件喪家只做基本的，所以我們只有收
      基本的。」「平常還有佈置靈堂、道士唸經，他們都沒有這些額外支出所以比
      那些還低。」等語屬實（本院八十九年十一月二十日準備程序筆錄），並提出
      價目表二紙附卷可稽。其餘喪葬費用部分即祭壇儀式（包括徹夜祭壇）、葬禮
      信件、葬禮用品、遺像照片、線香、長香、女性用租衣費（喪服）、消費稅、
      喪禮祭拜用水果等費用，合計六十九萬六千八百三十元（即日幣二百七十八萬
      七千三百二十元，葬禮信服務費日幣二千元，於計算時業經扣除），均為殯葬
      費所必要支出，本院斟酌山田勝賢為日本有限會社山田銘木店之負責人，該公
      司之總資產額日幣八億四千一百零九萬零三百八十四元，在日本國為具有相當
      地位之人，此項支出均符合其身分地位所必需，認均屬殯葬之必要費用。至上
      訴人庚○○等二人雖抗辯錄影費用亦應剔除云云，惟查悠善社所出具之請求書
      雖記載有錄影日幣四萬六千三百五十元，惟屬墊付金，並未計算在總額內，此
      項抗辯，自有誤會。其等又爭執上開喪葬費用之金額過高，惟未能列舉出何項
      費用有如何過高之情事，空言否認，即難憑採。本件山田子就殯葬費部分
      之請求合計七十五萬六千八百三十元（即六萬元加上六十九萬六千八百三十元
      ），應予准許，逾此部分之請求，不能認為適當。
（三）扶養費用部分：查丁○○○主張其係山田勝賢之母親，山田勝賢對其有法定扶
      養義務，又依日本國綜合所得稅扶養父母寬減額為日幣四十八萬元，若依匯率
      四比一換算，即新台幣十二萬元等情，據其提出之戶籍謄本、日本國鹿兒島市
      谷山支所出具之平成七、八年所得證明書、所得稅申告檢討表為證（第一審(一)
      卷二八頁、(二)卷五至一三頁）。上訴人庚○○等二人雖抗辯：直系血親尊親屬
      受扶養之權利，應受其不能維持生活之限制云云。惟查丁○○○係九十二歲之
      高齡婦人，已未能從業而無何收入得以維持生活，且依其所提出之山田勝賢生
      前之所得稅申告檢討表及所得證明書乃列丁○○○為其受扶養親屬，並參以丁
      ○○○與山田勝賢生前即同屬一戶籍而共同生活，益徵丁○○○係倚賴其子女
      扶養，而不能自己維持生活，則其扶養義務人其中之山田勝賢因本件車禍致死
      ，必然影響丁○○○全部生活之維持等情事甚明。再參酌國內之勞動基準法即
      有規定年滿六十歲應強制退休；所得稅法第十七條第一項第一款亦有年滿六十
      歲受納稅義務人扶養得扣減免稅額。準此，本件丁○○○已為九十二歲之高齡
      ，已難謂仍有薪資或其他收入所得而得維持其生活，庚○○等二人又未能舉證
      證明丁○○○有其他收入或財產依賴而得維持生活，是丁○○○請求庚○○等
      二人自八十六年一月二十七日（即山田勝賢死亡後無法盡扶養義務之日）起至
      其死亡之時止，給付扶養費應屬正當，庚○○等二人雖抗辯此項丁○○○應舉
      證證明其不能維持生活云云，惟查丁○○○業已提出前述證據以為證明，庚○
      ○等二人如認丁○○○得維持生活，自應舉證證明，惟其等迄無法提出任何證
      據以供審酌，空言否認，要無可取。又按負扶養義務者有數人而其親等同一時
      ，應各依其經濟能力負分擔義務，民法第一千一百十五條第三項定有明文。查
      本件丁○○○亦自認山田勝賢共有兄弟三人等語在卷，並有其提出之繼承系統
      表及戶籍謄本附卷可稽（第一審(二)卷四至六頁）。是以扶養丁○○○之義務，
      自應由山田勝賢及其兄弟三人共四人平均負擔。又丁○○○主張其扶養費，按
      每年依日本國綜合所得稅扶養父母寬減額為日幣四十八萬元，有日本國所得稅
      申告檢討表一件可憑，而依匯率四比一換算，即新台幣十二萬元計算，堪屬合
      理，惟依前揭民法一千一百十五條第三項之規定，丁○○○對山田勝賢之扶養
      請求權即為四分之一。上訴人丁○○○雖抗辯山田勝賢兄弟三人均已七、八十
      歲，在死者生前都由山田勝賢照顧母親，是其死亡影響母親維生甚鉅云云，惟
      查山田勝賢共有兄弟三人長男山田智達（係昭和六年即民國二十年五月十三日
      出生）、次男山田忠男、三男山田昌弘（係昭和九年即民國二十三年五月十三
      日出生），僅六十餘歲，並非均為七、八十歲之人，且既均已成年，應推認其
      等均有扶養母親丁○○○之能力，且其等年紀縱已六十餘歲，惟其等在年輕時
      任職獲取報酬，其等自應有相當積蓄，非不得以其中部分積蓄奉養其父母，殊
      不得以其三人之年紀，遽謂其等無能力扶養其父母。上訴人丁○○○主張其係
      倚賴山田勝賢之扶養而維持生活，所提出之所得稅申告檢討表及所得證明書，
      僅屬申報稅賦資料，尚不得憑以認定丁○○○僅賴山田勝賢一人扶養而維持生
      活。至丁○○○所稱山田勝賢生前家境寬裕，經濟狀況優厚，其端賴山田勝賢
      扶養，縱認實在，乃屬其個人之問題，不能推認其他兄弟即無扶養之義務與能
      力。又丁○○○所稱例如山田勝賢之兄弟若亦自無謀生能力，且無其他扶養義
      務人亦需倚靠山田勝賢扶養時，其受扶養費損失可得仍以每年四分之一（即三
      萬元）計算否？云云，僅屬譬喻之詞，不足為認定之依據，丁○○○又不能舉
      證證明山田勝賢之兄弟均無扶養能力，即不能以其年紀多寡遽謂其等均無扶養
      能力與義務，所辯要無可採。從而，丁○○○請求庚○○自八十六年一月二十
      七日（即山田勝賢死亡後無法盡扶養義務之日）起至其死亡之時止，按年連帶
      給付其三萬元（即十二萬元之四分之一）之扶養費用部分為有理由，應予准許
      ，逾此部分，為無理由，不予准許。
（四）非財產上損害部分：按不法侵害他人致死者，被害人之父母、子女及配偶，雖
      非財產上之損害，亦得請求賠償相當之金額，民法第一百九十四條定有明文。
      上訴人丁○○○等五人主張丁○○○及山田子分別為山田勝賢之母親及配
      偶；乙○○○、戊○○○、甲○○○為山田勝賢之子女，山田勝賢因車禍致死
      ，其等因庚○○等之過失致山田勝賢死亡，承受喪子、喪夫、喪父之人生至慟
      ，自得請求庚○○等二人賠償相當金額之非財產上損害。據上訴人丁○○○、
      山田子、乙○○○各請求二百萬元，及戊○○○、甲○○○各請求一百二
      十萬元等情。本院審酌山田勝賢為日本人，來台探視其親家，竟慘遭車禍客死
      異國，丁○○○已九十二歲高齡，並無何收入，山田秀子於日本裝飾學院（二
      年制）裝飾科畢業、山田典子於日本鹿兒島女子大學文學部人間關係學科畢業
      、乙○○○、山田子均任職山田銘木店，庚○○國小畢業，業司機，月薪
      四萬餘元，其資力不豐、長榮運輸公司資本額有數億元（長榮運輸公司訴訟代
      理人稱約肆億元、丁○○○等五人稱有十四億元）等情（以上參看山田秀子日
      本裝飾學院（二年制）裝飾科畢業証書影本、山田典子日本鹿兒島女子大學文
      學部人間關係學科畢業証書影本、乙○○○、山田子之在職證書、及兩造
      之陳述，原審(二)卷六三之一、六四、六九、七十頁、本院卷）等情狀及兩造之
      身分、地位及經濟狀況等一切情狀，認丁○○○、山田子各請求九十萬元
      及乙○○○、戊○○○、甲○○○各請求七十萬元之精神慰撫金，核屬相當，
      應予准許。逾此部分之請求，即非有據，不予准許。又按二人互負債務，而其
      給付種類相同，並均屆清償期者，各得以其債務與他方之債務，互為抵銷，民
      法第三百三十四條第一項定有明文。上訴人庚○○等二人抗辯主張長榮運輸公
      司於八十六年一月三十一日曾先給付山田工子之慰問金五萬元，業據提出收
      據一紙為證（本院卷），為山田工子所不爭，則庚○○等二人就此部分主張
      與其所負之賠償金額抵銷，自屬有據，該慰問金應屬慰撫金性質，經抵銷山田
      工子之慰撫金之金額後，上訴人山田工子得請求慰撫金之金額為八十五萬
      元，為有理由，逾此部分之之請求，非屬有據。
七、綜右所述，上訴人丁○○○等五人本於侵權行為之法律關係，山田子請求庚
    ○○等二人連帶給付一百六十一萬五千九百五十六元（包括醫療費九千一百二十
    六元、喪葬費七十五萬六千八百三十元及精神慰撫金八十五萬元）；丁○○○請
    求庚○○等二人連帶給付精神慰撫金九十萬元，並自民國八十六年一月二十七日
    起至丁○○○死亡時止，按年連帶給付參萬元；及乙○○○、戊○○○、甲○○
    ○請求庚○○等二人連帶給付精神慰撫金七十萬元，自屬正當，應予准許。又按
    給付無確定期限者，債務人於債權人得請求給付時，經其催告而未為給付，自受
    催告時起，負遲延責任。其經債權人起訴，或依督促程序送達支付命令者，與催
    告有同一之效力；以日、星期、月或年定期間者，其始日不算入。民法第二百二
    十九條第二項及第一百二十條第二項分別定有明文。經查山田子就起訴時原
    所主張之醫藥費四千五百元及喪葬費用八十三萬四千二百六十八元，及丁○○○
    、山田子、乙○○○、戊○○○、甲○○○就慰藉金之請求，上開起訴狀繕
    本係由庚○○於八十六年十二月十一日、長榮運輸公司於八十六年十二月十三日
    收受；又山田子其後追加請求醫療費用四千八百二十六元，上開追加起訴狀
    繕本係於八十七年三月十三日由庚○○等二人收受，各有送達證書在卷可稽。本
    件既係屬無確定期限之債權，揆諸前揭規定及判例意旨，應自庚○○等二人收受
    起訴狀或追加起訴狀繕本之翌日起算法定遲延利息。從而，山田子併請求其
    中醫療費四千五百元、喪葬費七十五萬六千八百三十元及精神慰撫金八十五萬元
    ，合計一百六十一萬一千三百三十元部分，分別自起訴狀繕本送達庚○○之翌日
    即八十六年十二月十二日；送達長榮運輸公司之翌日即八十六年十二月十四日起
    ，均至清償日止，按週年利率百分之五計算之利息；追加醫療費四千六百二十六
    元部分，則自該部分追加起訴狀繕本送達庚○○等二人之翌日起即八十七年三月
    十四日起均至清償日止，按週年利率百分之五計算之利息；丁○○○、乙○○○
    、戊○○○、甲○○○併請求分別自起訴狀繕本送達庚○○之翌日即八十六年十
    二月十二日；送達長榮運輸公司之翌日起即八十六年十二月十四日起，均至清償
    日止，按週年利率百分之五計算之利息，均屬正當，應予准許。上訴人丁○○○
    等五人逾上開金額部分之請求，即有未當，不予准許。是則原審判命庚○○等二
    人應連帶給付山田工子之金額，超過一百六十一萬五千九百五十六元部分及該
    部分假執行之宣告。又就上開應准許部分，僅判命庚○○等二人應連帶給付丁○
    ○○柒拾萬元，及加付法定遲延利息，並自民國八十六年一月二十七日起至丁○
    ○○死亡時止，按年連帶給付參萬元。連帶給付山田子其中本金壹佰伍拾參
    萬捌仟柒佰陸拾捌元，計算庚○○自民國八十六年十二月十二日起，長榮運輸公
    司自民國八十六年十二月十四日起，均至清償日止，按週年利率百分之五計算之
    利息；肆仟陸佰貳拾陸元，均自民國八十七年三月十四日起至清償日止，按週年
    利率百分之五計算之利息；應連帶給付乙○○○、戊○○○、甲○○○各肆拾萬
    元，及加付法定遲延利息，而駁回丁○○○等五人逾此部分之金額之請求，及丁
    ○○○、乙○○○、戊○○○、甲○○○假執行之聲請，均難謂正當。上訴人庚
    ○○等二人、丁○○○等五人上訴意旨分別指摘原判決各該部分不當，求予廢棄
    ，為有理由，應由本院就山田工子不應准許部分廢棄改判，並駁回山田工子
    該部分在第一審之訴及假執行之聲請。就丁○○○等五人前述應准許而為敗訴部
    分，爰改判庚○○等二人應再連帶給付丁○○○貳拾萬元，及庚○○自民國八十
    六年十二月十二日起；長榮運輸公司自民國八十六年十二月十四日起均至清償日
    止，按週年利率百分之五計算之利息；應再連帶給付乙○○○、戊○○○、甲○
    ○○各參拾萬元及庚○○自民國八十六年十二月十二日起，長榮運輸公司自民國
    八十六年十二月十四日起均至清償日止，按週年利率百分之五計算之利息；應再
    連帶給付山田工子以本金柒萬貳仟伍佰陸拾貳元，計算庚○○自民國八十六年
    十二月十二日起，長榮運輸公司自民國八十六年十二月十四日起，均至清償日止
    ，按週年利率百分之五計算之利息。上訴人丁○○○、乙○○○、戊○○○、甲
    ○○○並聲請以供擔保為條件之假執行之宣告，於法並無不合，爰酌定相當擔保
    金額併准許之。上訴人丁○○○等五人上訴意旨就上開不應准許部分指摘原判決
    不當，求予廢棄改判，上訴人庚○○等二人上訴意旨就上開應准許部分指摘原判
    決不當，求予廢棄改判，為無理由，均應駁回其等此部分上訴。又本件事證已臻
    明確，兩造其餘之攻擊防禦方法，與判決之結果已不生影響，爰不另贅論，併此
    敘明。
八、據上論結，本件上訴為一部有理由，一部無理由，依民事訴訟法第四百五十條、
    第四百四十九條第一項、第七十九條但書、第八十五條第二項、第四百六十三條
    、第三百九十條第二項，判決如主文。
中      華      民      國     九十     年      一      月      九      日
                                    臺灣高等法院臺南分院民事第三庭
~B1審判長法官  林    輝    雄
~B2      法官  莊    俊    華
~B3      法官  高    明    發
右為正本係照原本作成。
如對本判決上訴，須於判決送達後二十日內向本院提出上訴狀；未表明上訴理由者，
應於上訴後二十日內向本院提出理由書。
中      華      民      國     九十     年      一      月    十一      日
~B法院書記官  陳    昆    陽


司法院資訊處製作；財團法人民間司法改革基金會備份。
